臺灣臺中地方法院刑事判決　　　　　　　　　　　　九十二年度訴字第一七二四號
　　公　訴　人　臺灣臺中地方法院檢察署檢察官
　　被　　　告　己○○
　　　　　　　　子○○
　　共　　　同
　　選任辯護人　林瓊嘉
　　被　　　告　壬○○
　　　　　　　　戊○○
　　　　　　　　巳○○
右列被告等因貪污治罪條例等案件，經檢察官提起公訴（九十一年度偵字第一七五
三號、九十一年度偵字第二一八號），本院判決如左：
    主  文
己○○受公務機關委託承辦公務之人，侵占職務上持有之非公用私有財物，處有期徒
刑伍年貳月，遞奪公權伍年，其所得財物新台幣柒拾捌萬陸仟零玖拾肆元，應予追繳
發還被害人李木金之法定遺產管理人台中縣榮民服務處，如全部或一部無法追繳時，
應以其財產抵償之；又共同連續行使偽造私文書，足以生損害於公眾及他人，處有期
徒刑壹年；又共同連續行使偽造私文書，足以生損害於公眾及他人，處有期徒刑陸月
，偽造之被害人張少華八十八年九月一日委託書上「張少華」之署押壹枚、偽造之張
和順名義之八十八年十二月二日信函上「和順」之署押壹枚，均沒收；應執行有期徒
刑陸年貳月，遞奪公權伍年，其所得財物新台幣柒拾捌萬陸仟零玖拾肆元，應予追繳
發還被害人李木金之法定遺產管理人台中縣榮民服務處，如全部或一部無法追繳時，
應以其財產抵償之，偽造之被害人張少華八十八年九月一日委託書上「張少華」之署
押壹枚、偽造之張和順名義之八十八年十二月二日信函上「和順」之署押壹枚，均沒
收。
壬○○、戊○○、子○○共同行使偽造私文書，足以生損害於公眾及他人，壬○○處
有期徒刑伍月，戊○○、子○○各處有期徒刑月，如易科罰金，均以參佰元折算壹
日，戊○○、子○○均緩刑貳年；偽造之被害人張少華八十八年九月一日委託書上「
張少華」之署押壹枚，沒收。
巳○○共同連續行使偽造私文書，足以生損害於公眾及他人，處有期徒刑肆月，如易
科罰金，以參佰元折算壹日，緩刑年；偽造之被害人張少華八十八年九月一日委託
書上「張少華」之署押壹枚、偽造之張和順名義之八十八年十二月二日信函上「和順
」之署押壹枚，均沒收。
    事  實
一、己○○自民國（下同）八十六年間起至八十九年五月二十日止，經行政院國軍退
    除役官兵輔導委員會（以下簡稱退輔會）台中縣榮民服務處（以下簡稱台中縣榮
    服處）依退輔會「服務機構聯絡體系遴聘作業暨服務工作執行要點」規定，遴聘
    為太平市第八服務區「總聯絡員」（自九十年一月三日退輔會函頒新修訂之「服
    務機構駐區服務人員遴聘作業暨服務工作執行要點」起，改稱為「駐區服務人員
    」，係屬榮譽義務職，非榮服處編制內之公務員，不支薪，每月僅支交通補助費
    ，並自八十三年間起至九十一年八月一日止同時擔任台中縣太平市建國里里長）
    ，受台中縣榮服處之委託，工作職掌為：協助該服務處執行訪問、聯繫、服務與
    照顧工作，及協助辦理台中縣太平市地區榮民、榮眷就養、就業、就學、就醫暨
    各項服務照顧工作（含單身榮民亡故通報、善後治喪及遺物清點等協助工作），
    以及其他緊急或突發事故之服務事項等事宜之業務，屬受公務機關委託承辦公務
    之人。緣退輔會輔導安置之太平市單身榮民李木金於八十八年三月底因病住院，
    己○○明知依退輔會早於七十八年九月二十一日即以（七八）輔壹字第二二五○
    四號函訂頒及實施之「會署機構接受榮民委託保管重要財務作業規定」第三條：
    「會屬機構所屬員工，如受榮民自願請託保管財物時，應立即將全部財物報由所
    屬機構保管。」之規定（台中縣榮服處亦訂頒有類似之台中縣榮民服務處榮民委
    託保管重要財物辦法），竟於得知李木金因病住院後，乃以其係台中縣榮服處太
    平市第八服務區總聯絡員之身份，前往國軍八０三醫院探視李木金，並要求李木
    金將財物交由其保管，而未依上開規定將受託保管之財物陳報由退輔會台中縣榮
    服處保管。待李木金同意後，己○○即自原代李木金保管財物之李木金退伍前原
    服役單位之連長辰○○處取回所代為保管財物，己○○旋於八十八年四月六日與
    李木金及不知情之丙○○（另經臺灣臺中地方法院檢察署檢察官不起訴處分在案
    ）、乙○○（亦為榮民，係李木金之小同鄉）攜帶李木金所有之太平市農會定期
    儲蓄存款存單（存單帳號：000-000-0000000-0號）、太平市農
    會活期儲蓄存摺（帳號：000-000-0000000-0號）、太平郵局活
    期儲蓄存摺（帳號：８００６４０號）及印鑑章，先行前往太平市農會將李木金
    所有之定期儲蓄存款新台幣（下同）五十萬元提前解約，將領得之款項其中四十
    九萬七千四百十一元轉存入李木金所有之前開太平市農會活期儲蓄存款帳戶中，
    復與丙○○等人前往太平郵局，由丙○○等人自李木金所有前開郵局帳戶中，提
    領現金三十四萬九千元交與己○○，己○○隨即於翌日（即同年月七日）連同李
    木金之太平市農會活期儲蓄帳戶中原有存款，以提領之方式由太平市農會簽發一
    紙面額五十七萬五千元之支票，經由不知情之太平市建國里里幹事施正旺，透過
    票據交換後存入其建國里辦公室之太平郵局帳戶中（帳號：000000000
    00000號），並於同年月九日由施正旺自該建國里辦公室前開郵局帳戶中，
    提領現金五十七萬五千元交與己○○；又丙○○於李木金生前即受李木金之委託
    將李木金所有位於台中縣太平市○○街一二０巷八號之房屋，先行過戶在其自己
    名下，待李木金於八十八年七月十日死亡後，丙○○乃與乙○○再經由王明以二
    十萬元之價金出售予張金美，並將該筆賣屋所得價款交與己○○保管。詎己○○
    竟意圖為自己不法所有，將李木金及丙○○前開委託保管之金額共計一百十二萬
    四千元（五十七萬五千元＋三十四萬九千元＋二十萬元＝一百十二萬四千元），
    以虛報李木金在退輔會埔里榮民總醫院住院期間之看護、紙尿褲、飲食及喪葬費
    用等方式（己○○實際僅代支出李木金在退輔會埔里榮民總醫院住院期間之僱用
    儷陽企業社員工即埔里榮民總醫院看護工高淑月之自八十八年七月四日至同年月
    十日共計七日，每日看護八小時之由儷陽企業社所收取之總看護費用四千九百元
    、飲食費用三千五百五十六元及喪葬費用二十八萬八千四百五十元（即退輔會規
    定之榮民土葬喪葬費用上限四十萬元減除台中縣榮服處向台中縣團管區司令部申
    請補助之榮民喪葬補助費用十一萬一千五百五十元）、平安餐費二萬五千元、甲○○受託所為之喪禮錄影費用一萬六千元），將用餘之共計七十八萬六千零九十
    四元，以變易持有為所有之意思予以侵吞入己，牟取不法利益，而侵占職務上持
    有之非公用私有財物。
二、（一）、己○○另於八十八年九月五日，經他人通知居住於台中縣太平市○○街
    一二０巷八號之退輔會輔導安置之太平市單身榮民張少華在其住處昏迷後，即前
    往張少華前開住處查看，竟意圖為自己不法所有，下手竊取張少華所有之太平郵
    局存摺（帳號：000000－0號）及印鑑章，旋即透過不知情之寅○○（另
    經臺灣臺中地方法院檢察署檢察官不起訴處分在案）以二萬元之代價經由蔡素姿
    （業已於八十九年間死亡）向太平郵局某年籍不詳之職員，取得張少華前開存摺
    帳戶之密碼，並將該張少華所有之存摺及密碼交予彭貴發（與己○○全家同住，
    已於九十二年四月十八日死亡，亦另經臺灣臺中地方法院檢察署檢察官不起訴處
    分在案）及不知情之癸○○（己○○之夫），旋由與己○○共同基於意圖為自己
    不法所有之概括犯意聯絡之彭貴發及不知情之癸○○，連續分別於八十八年九月
    七日、同年月八日，前往太平郵局冒用被害人張少華之名義蓋用被害人張少華印
    鑑章之印文二枚而予以偽造提款單及填載其郵局密碼，並分別提出行使，使上開
    郵局承辦人員陷於錯誤，而各詐領九十萬元及一百十八萬元，共計二百零八萬元
    ，均足以生損害於張少華及郵局對存款戶存款管理之正確性。（二）、嗣張少華
    於同年九月八日下午二時十分許，病逝於國軍八０三醫院，同年月九日台中縣榮
    服處庚○○專員假己○○台中縣太平市○○路三０一巷五二號住處召開張少華治
    喪會議，因己○○無法明確交代張少華上述所有之金錢流向，庚○○乃將情形回
    報台中縣榮服處，己○○為掩飾其與彭貴發間前開盜領張少華存款之犯行，遂另
    行起意，己○○乃與其子壬○○及彭貴發、巳○○、子○○、戊○○基於共同偽
    造文書之犯意聯絡，其中己○○與彭貴發、巳○○間並係共同基於上述之概括犯
    意聯絡，連續先於八十八年九月九日晚間先由壬○○（當時擔任設於台中市○區
    ○○路一四八八號之「見成禮儀社」經理職務）攜帶數張空白十行紙前往台中市
    立殯儀館停屍間牽提張少華之手腕捺按指印於其上，並以該捺按有張少華指印一
    枚之十行紙經由不知情之丁○○謄寫並偽造張少華之署押一枚而予以偽造張少華
    生前曾於八十八年九月一日委託彭貴發處理其財產之委託書一份，再由知情之彭
    貴發、子○○於八十八年九月九日及由知情之巳○○邀請戊○○於同年月十日，
    在己○○前述住處當著己○○面前於該委託書受託人處及見證人處簽名蓋章，並
    由己○○於同年月十日召開之張少華第二次治喪會議中提出該偽造之張少華委託
    書，藉以表示張少華八十八年九月七日及九月八日共計被提領之二百零八萬元，
    乃係張少華生前委託彭貴發代為處理之結果，足以生損害於張少華及台中縣榮服
    處對單身榮民亡故處理事務之正確性。嗣己○○與彭貴發、巳○○再共同基於行
    使偽造文書之概括犯意，連續於八十八年十二月二日前某日，在己○○上開住處
    ，由己○○口述予巳○○草擬一份具名為張少華大陸親人姪子張和順表示已於八
    十八年九月十八日中午收到「陳上校」受彭貴發委託後，而由「陳上校」攜至大
    陸地區貴州省貴陽市熄烽縣永靖鎮南門村轉交之張少華前揭存款中之部分款項新
    台幣一百五十萬元之回函，再由有共同犯意聯絡之彭貴發之年籍不詳在台成年姪
    子彭某謄寫後寄往大陸地區，由亦有共同犯意聯絡之大陸地區某年籍不詳之成年
    人士以張少華姪子張和順之名義將前開由彭貴發姪子所謄寫並偽造「和順」之署
    押一枚之八十八年十二月二日偽造之信函寄回與彭貴發，藉以提出予台中縣榮服
    處，用以證明彭貴發確已將從張少華前開存摺內領取二百零八萬元中之一百五十
    萬元託由「陳上校」攜至大陸，交與張少華之大陸親人張和順，而予以行使之，
    足以生損害於張和順及台中縣榮服處對單身榮民亡故處理事務之正確性。巳○○
    嗣覺內心不安，在犯罪未經有偵查權之機關或人員發覺前，隨即於九十一年五月
    二十一日至法務部調查局台中市調查站自首犯罪，而接受裁判。
三、案經臺中市調查站移送臺灣臺中地方法院檢察署檢察官偵查，及該署檢察官就己○○部分自動檢舉偵查起訴。
    理  由
壹、關於被告巳○○、戊○○、子○○犯罪事實（即犯罪事實二之（二））部分：
    訊據被告巳○○、戊○○、子○○對於右揭事實坦承不諱，並有如事實欄所載之
    偽造之被害人張少華生前曾於八十八年九月一日委託彭貴發處理其財產之委託書
    （見台灣台中地方法院檢察署九十一年度偵字第二○一八○號卷第一○五頁）、
    偽造之張和順名義之八十八年十二月二日信函（見台灣台中地方法院檢察署九十
    一年度偵字第二○一八○號卷第一○六頁）均影本各一份在卷足資佐證，被告巳
    ○○覺內心不安，在犯罪未經有偵查權之機關或人員發覺前，於九十一年五月二
    十一日至法務部調查局台中市調查站自首犯罪，而接受裁判，此亦有被告巳○○
    於九十一年五月二十一日在法務部調查局台中市調查站之自首筆錄一份在卷可憑
    （見台灣台中地方法院檢察署九十一年度他字第一二八一號卷第一卷第四十五至
    四十八頁），事證至臻明確，被告巳○○、戊○○、子○○犯行均洵堪認定。
貳、關於被告己○○、壬○○犯罪事實部分：
一、關於被告己○○犯罪事實一部分：
    訊據被告己○○對於右揭其有要求李木金將財物交由其保管，而未依上開規定將
    受託保管之財物陳報由退輔會台中縣榮服處保管，待李木金同意後，其即自原代
    李木金保管財物之李木金退伍前原服役單位之連長辰○○處取回所代為保管財物
    ，其旋於八十八年四月六日與李木金及丙○○、乙○○攜帶李木金所有之太平市
    農會定期儲蓄存款存單（存單帳號：000-000-0000000-0號）、
    太平市農會活期儲蓄存摺（帳號：000-000-0000000-0號）、太
    平郵局活期儲蓄存摺（帳號：８００６４０號）及印鑑章，先行前往太平市農會
    將李木金所有之定期儲蓄存款五十萬元提前解約，將領得之款項其中四十九萬七
    千四百十一元轉存入李木金所有之前開太平市農會活期儲蓄存款帳戶中，復與丙○○等人前往太平郵局，由丙○○等人自李木金所有前開郵局帳戶中，提領現金
    三十四萬九千元交與其，其隨即於翌日（即同年月七日）連同李木金之太平市農
    會活期儲蓄帳戶中原有存款，以提領之方式由太平市農會簽發一紙面額五十七萬
    五千元之支票，經由不知情之太平市建國里里幹事施正旺，透過票據交換後存入
    其建國里辦公室之太平郵局帳戶中（帳號：00000000000000號）
    ，並於同年月九日由施正旺自該建國里辦公室前開郵局帳戶中，提領現金五十七
    萬五千元交與其；又丙○○於李木金生前即受李木金之委託將李木金所有位於台
    中縣太平市○○街一二０巷八號之房屋，先行過戶在丙○○自己名下，待李木金
    於八十八年七月十日死亡後，再以二十萬元之價金出售予張金美，並將該筆賣屋
    所得價款交與其保管，其確曾受李木金委託保管前開部分款項八十萬元，並非全
    額，暨其迄今仍無法提出代李木金支付住院期間之看護、尿布、飲食與支付喪葬
    費用之明細表或統一發票等資料之事實固坦承不諱，然矢口否認有何前揭之犯行
    ，辯稱：李木金託伊保管之金額僅一百萬元（包括太平市農會之五十七萬五千元
    、李木金於八十八年四月六日交付之現金二十二萬五千元及出售李木金所有位於
    台中縣太平市○○街一二０巷八號房屋之價金二十萬元），扣除支付李木金住院
    期間之看護、紙尿褲、飲食費用及李木金過世後之喪葬費用後，僅剩餘六萬五千
    七百元，該剩餘款項則作為每年祭祀李木金之用，一切係依受託而為，並無不法
    牟利舞弊情事，退輔會於七十八年九月二十一日以（七八）輔壹字第二二五○四
    號函訂頒及實施之「會署機構接受榮民委託保管重要財務作業規定」第三條：「
    會屬機構所屬員工，如受榮民自願請託保管財物時，應立即將全部財物報由所屬
    機構保管。」之規定，伊雖知道有這個規定，但伊沒有詳細看，而前開財物係李
    木金生前交代的，係李木金一直拜託伊的，因此，勿須依前述規定處理，且伊是
    義務之榮譽職，未支領薪水，不算公務員或經委託處理公務之人員，因此所觸犯
    之行為亦不成立貪污治罪條例之罪云云。
    惟按認定犯罪事實所憑之證據，並不以直接證據為限，即綜合各種間接證據，本
    於推理作用，為認定犯罪事實之基礎，如無違背一般經驗法則，尚非法所不許。
    又證據之證明力由法院自由判斷之，為刑事訴訟法第二百六十九條（舊）所明定
    ，此項自由判斷職權之行使，苟係基於普通日常生活之經驗，而非違背客觀上應
    認為確實之定則者，即屬合於經驗法則，不容當事人任意指摘。再間接事實之本
    身，雖非證據，然因其具有判斷直接事實存在之作用，故亦有證據之機能，但其
    如何由間接事實推論直接事實之存在，則仍應為必要之說明，始足以斷定其所為
    推論是否合理，而可認為適法，最高法院分別著有四十四年度台上字第七○二號
    、三十年度上字第五九七號、七十五年度台上字第一八二二號判例足資參照。另
    認定犯罪事實所憑之證據，不僅指直接證據而言，即間接證據亦包括在內，故綜
    合各種間接證據，本於推理作用，足以證明待證事實，依所得心證而為事實判斷
    ，亦難指係顯違事理，是被害人所述被害情形，如無瑕疵可指，而就其他方面調
    查，又與事實相符，則其供述未始不足據為判罪基礎，最高法院亦著有七十年度
    台上字第九七○號判決足供參考。次按告訴人、證人之陳述有部分前後不符，或
    相互間有所歧異時，究竟何者為可採，法院仍得本其自由心證予以斟酌，非謂一
    有不符或矛盾，即應認其全部均為不可採信；尤其關於行為動機、手段及結果等
    之細節方面，告訴人之指陳，難免故予誇大，證人之證言，有時亦有予渲染之可
    能；然其基本事實之陳述，若果與真實性無礙時，則仍非不得予以採信，最高法
    院著有七十四年度台上字第一五九九號判例足資參照。次按侵占罪係即成犯，故
    侵占行為一經完畢，罪即成立，縱於事後將侵占之款全數吐出，或已自認賠償，
    亦不能解除犯罪之責任。侵占罪係即成犯，凡對自己持有之他人所有物，有變易
    持有為所有之意思時，即應構成犯罪，縱事後將侵占之物設法歸還，亦無解於罪
    名之成立，最高法院亦分別著有三十年度上字第二九○二號、四十三年度台上字
    第六七五號判例足資參照。是即成犯亦稱即時犯，凡犯罪行為完成，達於實行之
    狀態後，即同時消滅其行為，而無繼續之情形者，為即成犯，一般之犯罪皆是。
    故即成犯之犯罪行為一經完畢，罪即成立，縱於事後為彌縫掩飾行為，仍無礙其
    罪責之成立。
    本件經查：
    （一）、證人即李木金服役時之連長辰○○（李木金服役時係擔任炊事兵）、莊
            記妹（證人辰○○之妻）、丙○○、乙○○於本院九十二年十二月三日
            審理時，到庭分別具結證稱，李木金原寄存之存款簿與存單，於寄放約
            二個星期多之後即交由被告己○○保管等情，並有被告己○○交付之李
            木金先生財產寄放清冊影本一紙（見台灣台中地方法院檢察署九十一年
            度他字第一二八一號第一卷第四頁）附卷可稽。而被告己○○於九十一
            年八月三十日在台中市調查站訊問時供稱：「當天（即八十八年四月六
            日）自太平農會提款後，一行人又至太平郵局，領出李金木帳戶中之存
            款，只省（應係剩之誤）零頭，確實金額我已忘記，該筆款項亦交給我
            保管，用在李木金之看護及喪葬費用上」等語，核與同案被告丙○○、
            證人乙○○、施正旺分別於台中市調查站所述之情節大致相符，並有台
            中縣太平市農會九十一年七月二十三日（九十一）中太農信字第六二五
            號函附李木金在太平市農會活儲帳戶往來交易明細表、定期儲蓄存款存
            單、存單解約資料、存單存款銷戶登錄單、取款憑條、轉帳收入傳票、
        郵政儲金匯業局儲匯管理處九十一年八月五日函附李木金在太平郵局帳
            戶交易清單、帳戶存提詳情表各一份及被告己○○書寫之八十八年四月
            六日李木金先生財產寄放清冊、被告己○○在太平鄉（現改為市）農會
            之第00000000000000帳號之建國里辦公處帳戶存簿影本
            及交易明細查詢單、票號ＵＡ0000000號發票人為台中縣太平市
            農會付款人為臺灣省合作金庫台中支庫八十八年四月六日面額五十七萬
            五千元之支票影本各一紙在卷足稽；而該李木金先生財產寄放清冊復載
            明寄放之內容有五十萬元之定期儲蓄存款單及郵局存款三十四萬九千七
            百八十元，且李木金所有太平郵局之存款於八十八年四月六日僅有一次
            提領紀錄，其金額為三十四萬九千元，故該筆款項自應係被告己○○前
            往提領並為其所保管，參以同案被告丙○○曾將賣屋所得價款二十萬元
            交予身為總聯絡員之被告己○○保管一情，復為被告己○○所自承等情
            以觀，從而，被告己○○受李木金請託代為保管之金額應為一百十二萬
            四千元（五十七萬五千元＋二十萬元＋三十四萬九千元＝一百十二萬四
            千元），而非係其所辯稱之一百萬元。另被告己○○雖辯稱並未受託保
            管三十四萬九千元，而係於八十八年四月六日受託保管現金二十二萬五
            千元云云；然此非但與李木金所有太平郵局之存提詳情表不符，且與被
            告己○○書寫之李木金先生財產寄放清冊之記載有違，又若被告己○○
            倘經受託保管現金二十二萬五千元，焉會未記載在該寄放清冊內，是其
            所謂現金八十萬元云云，純係其事後拼湊之數額，此從被告己○○事後
            於偵訊時更辯稱：李木金並無另外交付現金二十二萬五千元予伊云云亦
            可得知，是其此部分之辯稱，委不足取。
    （二）、按戡亂時期貪污治罪條例第二條後段所謂「受公務機關委託承辦公務之
            人」，應指公務機關所委託承辦者，為該機關公權力範圍內之公務，受
            任人因而享有公務上之職權及權力主體之身分，於其受任之範圍內行使
            公務主體之權力而言，如僅係民事上之委任，非受託承辦公務，受委任
            者不能具有公法上之權力，即無行使公權力之身分，縱有犯罪行為，仍
            不得為該條例之犯罪主體，不能適用該條例處斷（最高法院七十六年度
            台非字第二二四號刑事裁判要旨參照）。貪污治罪條例第二條所指受公
            務機關委託承辦公務之人，係謂其所委託承辦者，必為該機關權力範圍
            內之公務，受任人因而享有公務上之職權及權利主體之身分，於其受任
            之範圍內行使行政主體之權力而言（最高法院著有八十八年度台上字第
            二二七三號、八十四年度台上字第五七五五號、八十九年度台上字第四
            八○二號刑事判決要旨足資參照）。本件被告己○○自八十六年間起至
            八十九年五月二十日止，經退輔會台中縣榮服處依退輔會「服務機構聯
            絡體系遴聘作業暨服務工作執行要點」規定，遴聘為太平市第八服務區
            「總聯絡員」（自九十年一月三日退輔會函頒新修訂之「服務機構駐區
            服務人員遴聘作業暨服務工作執行要點」起，改稱為「駐區服務人員」
            ，係屬榮譽義務職，非榮服處編制內之公務員，不支薪，每月僅支交通
            補助費），受台中縣榮服處之委託，工作職掌為：協助該服務處執行訪
            問、聯繫、服務與照顧工作，及協助辦理台中縣太平市地區榮民、榮眷
            就養、就業、就學、就醫暨各項服務照顧工作（含單身榮民亡故通報、
            善後治喪及遺物清點等協助工作），以及其他緊急或突發事故之服務事
            項等事宜之業務；而前開「服務機構聯絡體系遴聘作業暨服務工作執行
            要點」亦規定，駐區聯絡員係襄助總聯絡員暨指導互助組長推動相關工
            作，協助服務區榮民榮眷辦理就養、就業、就學、就醫暨各項服務照顧
            工作，以及其他緊急或突發事故之服務事項等職務，此有退輔會服務機
            構聯絡體系遴聘作業暨服務工作執行要點、退輔會台中縣榮服處「單身
            亡故榮民」善後處理現行作業程序表、台中縣榮服處業務職掌表均影本
            各一份、退輔會九十二年九月八日輔壹字第九二○○一一五四四號書函
            一份等在卷可憑，被告己○○並於八十八年七月十四日參與亡故榮民李
            木金之遺物清點，及以治喪委員之身分參加亡故榮民李木金之治喪會議
            ，亦即被告己○○於榮民李木金過世時擔任清點遺物委員及治喪委員會
            委員等情，亦有退輔會台中縣榮服處亡故榮民李木金遺物清點清冊（見
            台灣台中地方法院檢察署九十一年度偵字第二○一八○號卷第五十九頁
            ）、退輔會台中縣榮服處亡故榮民李木金治喪會議紀錄（見台灣台中地
            方法院檢察署九十一年度偵字第二○一八○號卷第五十八頁）均影本各
            一份在卷足參，被告己○○於本院九十三年五月五日審理時，到庭亦供
            述稱如下：「（檢察官問被告己○○：你為何會擔任李木金治喪委員會
            的委員及遺物清點人員？）被告己○○答：是我的職責但我沒有管什麼
            事，每個榮民死亡我都會去擔任治喪委員會的委員及遺物清點人員。（
            檢察官問被告己○○：如果你沒有擔任治喪委員會委員及清點遺物委員
            你可以進去亡故榮民生前居住的處所清點遺物嗎？）被告己○○答：我
            不能進去，但是我可以在外面看。」等語（見本院九十三年五月五日審
            判筆錄）。足見協助辦理台中縣太平市地區榮民、榮眷之各項服務照顧
            工作，含單身榮民亡故通報、善後治喪及遺物清點等協助工作，確實係
            屬被告己○○受退輔會台中縣榮服處委託應協助辦理之事務無誤。是本
            件被告己○○既係受退輔會遴聘為「總聯絡員」，受託從事退輔會職掌
            服務榮民之公務，亦即公務機關之退輔會所委託承辦者，為該機關公權
            力範圍內之公務，受任人之本件被告己○○因而享有公務上之職權及權
            力主體之身分，於其受任之範圍內行使公務主體之權力，並非僅係民事
            上之委任，非受託承辦公務，故依據前開最高法院刑事判決要旨釋示，
            被告己○○當係屬貪污治罪條例第二條後段所謂「受公務機關委託承辦
            公務之人」，自不待言。
    （三）、被告己○○於九十一年八月三十日在台中市調查站訊問時供述稱，其將
            受李木金之託保管之現金放在家裡保管，後用於李木金看護及喪葬費用
            上，剩下五、六萬元，其用於李木金清明祭祀之用，其有將李木金墳墓
            造作、殯葬儀式錄影存證云云（見台灣台中地方法院檢察署九十一年度
            他字第一二八一號卷第二宗第六十三頁）；被告己○○雖再辯稱，其受
            託保管李木金之金額一百萬元，扣除其代支付李木金住院期間之看護、
            紙尿褲、飲食費用及李木金過世後之喪葬費用後，僅剩餘六萬五千七百
            元，該剩餘款項則作為每年祭祀李木金之用云云，然並未提出任何具體
            證據證明所辯屬實；且與被告己○○於本院九十二年八月五日審理時，
            到庭供述稱如下：「（問：有無在八十八年四月九日由施正旺從辦公室
            帳戶提領五十七萬元交給你？）被告己○○答：我們有一起去郵局領錢
            ，但是我不知道領了多少，這筆錢我保管中放在家裡，他如果要用錢我
            就一點一點的拿給他，現在剩下一、二十萬元，放在家裡。」等語前後
            齟齬不合。而被告己○○於台中市調查站訊問時及偵查中雖一再供述稱
            ：李木金臨終三個多月之看護及醫療用品（尿布、奶粉）費用共計花費
            二十八萬多元，伊均給付給看護「淑娟」，當時之看護費為每天二千四
            百元云云。然其選任辯護人於聲請調查證據暨答辯狀內卻載稱看護費用
            十九萬八千元，紙尿布、水果及排骨稀飯等費用二萬七千元（合計二十
            二萬五千元），看護費用每天二千二百元等詞，二者已有不符；被告施
            素琴於台中市調查站訊問時供述稱：乙○○當初有向我要李木金之殯葬
            開銷憑證，我確實無法提出；花費均未記帳，亦未保留相關憑證（見台
            灣台中地方法院檢察署九十一年度他字第一二八一號卷第二卷第六十五
            、六十七頁），另被告己○○復於偵查中到庭供述稱：李木金之前曾交
            付經其簽收之單據，因家中打掃而弄丟，只剩一捲錄製喪葬事宜之錄影
            帶，伊亦未製作支出明細等情，被告己○○於本院九十二年八月五日審
            理時，到庭亦供述稱如下：「（問：既然是幫人家保管財物，為何沒有
            保管明細？）被告己○○答：我原先有寫明細，後來就沒有寫了。（問
            ：保管明細資料？）被告己○○答：現在不曉得到那裡去了。」等語，
            而未能提出任何單據或經李木金簽名之字據以資證明，且其既稱丙○○
            、乙○○負責監督其保管李木金之款項，何以又未製作支出明細以供吳
            坤地等人查核？凡此均足徵被告己○○前開所辯，純係事後卸責之詞，
            要不足取。又證人即退輔會埔里榮民總醫院看護工高淑月於台中市調查
            站證述稱：伊是儷陽企業社之員工，在退輔會埔里榮民總醫院擔任看護
            工，收費均係由儷陽企業社向病患收取，看護工依看護之方式由儷陽企
            業社支付薪水，病患不可能逕將看護費用交給看護工，絕對都是由儷陽
            企業社駐守在埔里榮總之會計向病患收取，且二十四小時全天候看護，
            收費為二千元，伊於八十八年七月四日至七月十日共七天，確曾擔任李
            木金之看護工，每天看護八小時，由儷陽企業社向病患收費四千九百元
            ，實付給伊四千二百元，又榮民病患至埔里榮民醫院住院，伙食部分須
            自行支付，搭全伙每月支付金額約四千元，其他零用金則依病患所需自
            行花用，公家另會供應紙尿布、紙尿袋，部分病患因用量較大，公家亦
            會補助，再由病患自費購買，但花費不大等語；參以證人即退輔會埔里
            榮民總醫院第一病房護理長李鐘情於台中市調查站訊問時亦證述稱：埔
            里榮民總醫院病患僱請看護工，其看護費支付方式有二種，第一種由病
            患或其家屬將看護費用繳交給儷陽企業社派駐在醫院之會計，第二種為
            病患將現金或存摺交給護理站轉交醫院代管，由護理站依規定填具現金
            （存摺）領用登記憑單簽會輔導室經院長批示後支付給儷陽企業社，不
            會有病患將看護費用逕交看護工之情形，而李木金於八十八年五月二十
            六日至七月十日，未曾將現金或存摺寄放在埔里榮民總醫院護理站等語
            （見台灣台中地方法院檢察署九十一年度偵字第一七五○三號卷第三十
            五、三十六頁）。被告己○○實際僅代支出李木金在退輔會埔里榮民總
            醫院住院期間之飲食費用三千五百五十六元一節，亦經本院向退輔會埔
            里榮民總醫院函詢，經該院以九十二年十二月三十日埔醫行字第九二○○○七五六六號、九十三年三月八日埔醫行字第九三○○○○一二四四
            號函分別函覆甚詳，並檢具預繳伙食費收據相關資料在卷足按，則被告
            己○○辯稱八十八年四月十日、五月十日、六月十日各交付李木金本人
            ，由其本人交付看護（只知名為淑娟或素娟，為李木金自己所雇用）每
            天二千二百元，每月以三十天計為六萬六千元，三個月共計十九萬八千
            元云云，非但其供述每日看護之費用較儷陽企業社全天候二十四小時之
            看護費用為高，且與高淑月所稱其看護李木金之天數僅為七天且係八小
            時制之看護不符；亦與證人丙○○於本院九十二年十二月三日審理時，
            到庭具結證稱如下，「（審判長問：你說李木金在埔里榮民醫院有請看
            護？）證人丙○○答：是的。（審判長問：李木金請的看護何人幫他請
            的？）證人丙○○答：己○○幫他請的，一去就幫他請了直到過世。（
            審判長問：是請廿四小時、十二小時、八小時的？）證人丙○○答：是
            請白天十二小時的。」等情不合，益徵被告己○○所辯其交付李木金支
            出看護費用為十九萬八千元，應與事實不符，純屬飾卸之詞，實難憑採
            。再被告己○○於台中市調查站及偵訊時供稱，其支付見成禮儀社有關
            李木金喪葬費用之部分為五十九萬二千五百元云云，然其提出之費用明
            細表所列各項支出之告別式日時係八十八年七月二十日，而李木金之公
            祭卻係於八十八年七月二十一日舉行，則李木金整個喪葬過程實際花費
            ，是否即如該明細表上所載，已非無疑，且該明細表上各項支出之對象
            不一，按理應有為數不少之收據，惟被告己○○卻未要求見成禮儀社提
            出任何具體收據供其查考，僅提出喪葬費用外之平安餐費二萬五千元及
            甲○○受託所為之喪禮錄影費用一萬六千元之二份收據影本為證，並經
            證人甲○○於本院九十二年十二月三日審理時到庭具結證述在卷而已；
            況證人即見成禮儀社負責人辛○○於九十一年九月十日在台中市調查站
            訊問時亦證述稱：見成禮儀社辦理李木金之喪葬事宜實際花費約為二十
            一、二萬元，惟於向台中縣榮民服務處請款之金額則為四十萬元等語，
            證人辛○○復於本院九十二年八月二十六日審理時，到庭具結證稱如下
            ：「（問：被告己○○有無支付新台幣伍拾玖萬貳仟伍佰元整的喪葬費
            用給見成禮儀社？）證人辛○○答：沒有，一毛都沒有拿到，是被告施
            素琴把榮服處開的支票拿去銀行提示的。」等語，並有見成禮儀社出具
            之委託葬儀各項費用總計四十萬元之明細表影本一紙（見台灣台中地方
            法院檢察署九十一年度偵字第二○一八○號卷第七十七頁）在卷可憑，
            參以李木金於生前即向七星山花園公墓管理處購得使用公墓基地並已付
            清墓地及造墓立碑之費用，只剩在墓碑刻上死亡之年月日而已，業經證
            人卯○○於台中市調查站證述甚明，並有李木金七星山花園公墓基地使
            用證書及李木金之榮譽國民證影本各一份在卷足考，足認證人辛○○所
            述證詞，較堪採信，益見該明細表所列之各項支出並非實在。再者，李
            木金之喪葬費用已由台中縣榮服處向台中縣團管區司令部申請補助之榮
            民喪葬補助費用十一萬一千五百五十元，並由見成禮儀社領取，亦據被
            告己○○於台中市調查站訊問時及偵查中供述甚明，並有台中縣榮服處
            簽呈一紙在卷可查，並經本院分別向台中縣團管區司令部國軍豐原財務
            組、國防部陸軍總司令部人事署函查，經該組以九十二年十二月二十二
            日（九二）世津字第二五七二號函函覆並檢具相關資料，經該署以九十
            三年一月九日鄭樸字第九三○○○○四七○號函函覆並檢具退伍除役軍
            官、士官支領退除俸金期間死亡殮喪（喪葬）費核發規定、亡故榮民申
            領喪葬補助費用核發標準表、見成禮儀社領取申請補助之李木金榮民喪
            葬補助費用十一萬一千五百五十元及李木金之遺款六千五百七十五元合
            計共十一萬八千一百二十五元之收據等相關資料在卷足資覆按；且李木
            金生前即交代喪葬費用以四十萬元為限，並經證人乙○○於治喪會議提
            出，且記錄於該治喪會議紀錄，而該會議紀錄並記載遵照輔導會規定，
            土葬以不超過四十萬元辦理等語，則被告己○○豈有再給付見成禮儀社
            五十九萬二千五百元喪葬費用之理？可知被告己○○並未給付見成禮儀
            社如「委託葬儀各項費用明細表」所列五十九萬二千五百元之金額。另
            按依「退輔會會屬機構接受榮民委託保管重要財物作業規定第三條」規
            定：會屬機構人員於受榮民委託保管財物時，應立即將該等財物報由所
            屬機構管理。該作業規定係退輔會早於七十八年九月二十一日即以（七
            八）輔壹字第二二五○四號函訂頒及實施，此有退輔會九十二年七月二
            十一日輔壹字第九二○○○九六五五號書函及所檢附之「退輔會會屬機
            構接受榮民委託保管重要財物作業規定」各一份在卷可憑，至於「台中
            縣榮民服務處榮民委託保管重要財物辦法」，係依據前揭「退輔會會屬
            機構接受榮民委託保管重要財物作業規定」於九十年四月十八日始擬定
            草案而來，被告己○○既係退輔會台中縣榮服處遴聘為太平市第八服務
            區「總聯絡員」，對上開退輔會訂頒及實施之「退輔會會屬機構接受榮
            民委託保管重要財物作業規定」，何能諉為不知。矧焉有代他人保管財
            物，竟未製作任何保管財物收支或保管之憑證？並與被保管人核算之資
            料者？以供事後查核，顯難置信。被告己○○身為退輔會所委託辦理公
            務之人員，自應依前開規定辦理，詎其於受榮民李木金委託保管前開財
            物，未依前開規定報由退輔會台中縣榮服處，被告己○○既仍保管李木
            金為數不少之款項，竟未在治喪會議上表明，而使該會議紀錄記載「‧
            ‧‧不足之部份由乙○○先生自願墊付」等語，事後復任令見成禮儀社
            去領取台中縣榮服處代申請補助之喪葬費用十一萬一千五百五十元，以
            減少其就保管李木金之金額為支出，足徵其確有侵占如事實欄所述之其
            受託職務上保管持有之非公用私有財物之李木金款項共計七十八萬六千
            零九十四元入己之犯意極明。否則，被告己○○大可立即開設退輔會台
            中縣榮服處之金融單位帳戶，存入該款項，並備文通知退輔會台中縣榮
服處，而免遭物議。亦可秉公無私，嚴守前開「退輔會會屬機構接受榮
            民委託保管重要財物作業規定」第三條：會屬機構人員於受榮民委託保
            管財物時，應立即將該等財物報由所屬機構管理之規定，清白任事，卻
            何須存入其私人帳戶，且其亦必保有接受委託代為保管財物及代為支出
            費用等之憑證可供證明其所辯解之事實，然竟付闕如，其之辯解，顯乏
            依據，在在，啟人疑竇，曷能憑採。此外，復有李木金死亡證明書、許
            從貴八十八年七月十四日切結書、李木金善後處理案簽呈、李木金之治
            喪委員會委託見成禮儀社葬儀各項費用明細表、高淑月之特別看護考勤
            表、台中市○○路○段二十一號五樓之「慶良號」之八十八年七月二十
            日免用統一發票收據（李木金平安餐費二萬五千元）、李木金之台中縣
            太平市戶政事務所八十八年四月六日戶印證字第四七三○號之印鑑證明
            及買賣契約書、國軍豐原財務組九十二年十二月二十二日（九二）世津
            字第二五七二號函、退輔會埔里榮民總醫院九十二年十二月三十日埔醫
            行字第九二○○○七五六六號及九十三年三月八日埔醫行字第九三○○○○一二四四號函、國防部陸軍總司令部人事署九十三年一月九日鄭樸
            字第九三○○○○四七○號函、八十六年七月一日亡故榮民申領喪葬補
            助費用核發標準表、八十九年四月八日ＢＣ0000000號見成禮儀
            社支領之國庫支票存根、台中縣榮服處九十三年二月十九日中縣處善字
            第九三○○○○八一○號函、台中縣後備司令部九十三年二月二十四日
            朔信字第九三○○○一二六六號函、國防部陸軍總司令部九十三年四月
            九日鄭樸字第九三○○○七九七八號函、見成禮儀社支領之李木金喪葬
            禮儀費用四十萬元之八十八年七月二十三日免用統一發票收據等在卷足
            資佐證。抑有進者，另按九十二年二月六日修正之刑事訴訟法第一百五
            十九條、第一百五十九條之三規定，係於九十二年九月一日施行，在此
            之前，有關證人警局供述筆錄之證據能力，仍應適用修正前刑事訴訟法
            相關規定。此觀諸刑事訴訟法施行法第七條之二、第七條之三之規定自
            明。卷查原審係於九十二年七月二十九日踐行審判程序，同年月三十日
    宣示判決，其時間均在刑事訴訟法第一百五十九條、第一百五十九條之
            三規定施行之前，原審於審判期日，既以提示並告以要旨之方式，將證
            人之警訊筆錄、上訴人在偵查中供認販賣安非他命予證人二次之自白、
            扣案之安非他命二包（上訴人擬出售予證人部分）及法務部調查局檢驗
            通知書等證據，提示予上訴人辯論，依當時施行之刑事訴訟法第一百六
            十五條規定，即不能謂原審就此未加調查。再按新修正刑事訴訟法係於
            九十二年二月六日經總統公布施行，而同日公布施行之新修正刑事訴訟
            法施行法增訂第七條之三復規定：「中華民國九十二年一月十四日修正
            通過之刑事訴訟法施行前，已繫屬於各級法院之案件，其以後之訴訟程
            序，應依修正刑事訴訟法終結之。但修正刑事訴訟法施行前已依法程序
            進行之訴訟程序，其效力不受影響。」本件係於九十一年十月八日起訴
            繫屬於第一審法院，則證人等二人在警詢或偵查中作證，均在新修正刑
            事訴訟法施行前依舊訴訟法法定程序踐行之訴訟程序，依上開規定，其
            效力不受新修正刑事訴訟法之影響，最高法院分別著有九十二年度台上
            字第六一一○號、九十三年度台上字第二○三號刑事判決要旨足資參照
            ；是本件所有於台中市調查站及偵查中到場作證之證人證詞筆錄均係在
            新修正刑事訴訟法施行前依舊訴訟法法定程序踐行之訴訟程序所製作，
            依上開規定，其效力不受新修正刑事訴訟法之影響，應有證據能力，併
            此敘明。被告己○○僅係代李木金保管金錢，於李木金過世後，該等款
            項仍應屬李木金之遺產，被告己○○身為台中縣榮服處太平市第八服務
            區「總聯絡員」，受台中縣榮服處之委託處理太平地區榮民就醫、照顧
            、榮民亡故身後之遺產清點、治喪事宜等業務，對此當無不知之理，惟
            其非但未在治喪會議上表明，李木金尚有委託其保管之金錢，且對於李
            木金委託其保管之金錢之支出狀況未詳加記錄，甚或對該等支出情形交
            代不清，自難謂被告己○○無侵占李木金請託其保管之金錢之犯行。
二、關於被告己○○、壬○○犯罪事實二部分：
（一）、被告己○○部分（即犯罪事實二之（一）、（二）部分）：
訊據被告己○○對於右揭其知悉如事實欄所載之偽造之被害人張少華生前曾於八
    十八年九月一日委託彭貴發處理其財產之委託書、偽造之張和順名義之八十八年
    十二月二日信函均屬偽造，亡故榮民張少華之第一次治喪會議時，其無法交代張
    少華之遺產數額與流向，第二次治喪會議時，所謂的張少華委託書始出現，且並
    無「陳上校」此人等之事實固坦承不諱，然矢口否認有何前揭犯罪事實二部分之
    犯行，辯稱：伊在清點張少華之遺物時，並未發現存摺及印鑑章等物，伊未竊取
    張少華之財物，張少華之委託書不知是何人於治喪會議拿出來，伊去泡茶出來後
    就放在桌上，伊並未以二萬元之代價透過寅○○向太平郵局職員取得張少華郵局
    帳號密碼；伊不知張少華之委託書是於何時何地由何人書寫，至於見證人子○○
    及戊○○在其住處於該委託書上簽名時，伊亦在場，然伊不知道所簽為何，且張
    少華之二百零八萬元雖係伊夫癸○○與彭貴發去領取的，然伊並未要求其夫癸○○去領錢，張少華部分伊係事後替彭貴發圓謊，雖有前開行為，但並未有犯罪之
    故意云云。
    本件經查：
    （１）、被告巳○○於九十一年九月十一日在台中市調查站訊問時供述稱：八十
            八年九月五日張少華於自宅昏迷，由伊送往台中榮民總醫院加護病房急
            救，送醫當天張少華所有之太平郵局郵政存簿儲金帳戶存摺及印鑑，已
            由被告己○○進入張少華房內找出並保管，己○○在張少華家中即對伊
            說，張少華很有錢，他的存摺及印鑑都在她（指己○○）那邊；張少華
            於八十八年九月八日下午二時許過世後，伊隨即到被告己○○家中欲討
            論如何辦理張少華治喪事宜，當時台中縣榮民服務處第八區服務專員柯
            鎮華也在場，庚○○表示要會同去張少華家中清點遺產，己○○當場有
            拿出存摺、印鑑及購地證明表示東西在她那邊等語，另證人即被告施素
            琴之夫癸○○於台中市調查站訊問時亦證述稱：伊曾於八十八年九月八
            日，前往太平郵局提領張少華在該郵局帳號000000－0號之款項
            一百十八萬元，並在提款單上寫有癸○○、Ｚ000000000、２
            ７９７３８等字，該筆款項是被告己○○叫伊去提領的等語（見台灣台
            中地方法院檢察署九十一年度他字第一二八一號卷第一卷第一五○頁）
            ；證人癸○○亦於本院九十二年八月五日審理時，到庭具結證稱如下：
            「（問：提示新台幣壹佰壹拾捌萬元整提款單後面簽名？（提示九十一
            年他自第一二八一號第一卷一二二頁））證人癸○○答：這是我簽名的
            。」等語，復有該提款單正反面及張少華在太平郵局之客戶歷史交易清
            單影本各一份在卷可佐，證人即太平郵局人員李永宏亦證稱，確係胡惠
            倫領取前開款項等語（見台灣台中地方法院檢察署九十一年度偵字第一
            七五○三號卷第八頁）；參以證人癸○○與被告己○○係夫妻關係，且
            被告己○○亦自承與癸○○感情很好，是癸○○當無故意誣陷之理，及
            果若該張少華之委託書係張少華所書立，則知道該郵局密碼之人當為彭
            貴發，何以癸○○會知道郵局密碼而前往領款一百十八萬元？又領款之
            人確係證人癸○○，已如前述，何以彭貴發仍一再陳稱係其與「陳上校
            」前往領款等情（見台灣台中地方法院檢察署九十一年度他字第一二八
            一號卷第一卷第一一七頁）；彭貴發於九十一年八月十六日在台中市調
            查站訊問時供述稱：「張少華係我住在台中縣太平市○○路之鄰居、朋
            友，平日經常有往來，且經常在一起打麻將，與我往來關係密切。張少
            華因病過世，我參與協助處理榮民張少華喪葬及遺產等事宜。張少華過
            世前，我赴醫院探視張少華，張少華告訴我其在郵局帳戶之密碼，且交
            代我：其已將存摺、印鑑章交給其長官『陳上校』，一旦其過世，請我
            與『陳上校』至郵局提領其所有存款計二百零八萬元，其中三十萬元充
            作喪葬費用，二十八萬給『陳上校』作為車馬費，另一百五十萬元全數
            交給『陳上校』送回大陸給其在大陸之侄子，張少華過世當天，我即與
            『陳上校』至太平郵局提領張少華所有之存款．．．『陳上校』自該二
            百零八萬元中數三十萬元現金給我帶回去處理張少華之喪葬費等事宜；
            該三十萬元現金，我於翌日交給榮民服務處某副處長，我告訴該副處長
            ，張少華郵局存款中之一百五十萬交給『陳上校』送回大陸給張某在大
            陸之侄子。」等語（見台灣台中地方法院檢察署九十一年度他字第一二
            八一號卷第一卷第一一五、一一六頁），顯係畏罪情虛，欲蓋彌彰之情
            可見一斑。證人寅○○雖於本院九十二年八月五日審理時，到庭具結證
            稱如下：「（問：被告己○○有無透過妳去找蔡素姿向郵局以兩萬元的
            代價取得密碼？）證人寅○○答：沒有此事。（問：提示台中地檢署九
            十一年他字第一二八一號第一卷七十一頁，你之前有這樣說，有何意見
            ？（提示並告以要旨））證人寅○○答：我當時是說我沒有看到他們去
            拿密碼也沒有看到他們去領錢。我當時有那樣講，但是跟筆錄有出入。
            她只有跟我說她拿了這兩萬元捐出來做功德。（問：蔡素姿有無告訴你
            那兩萬元是己○○拿給他去找認識的太平郵局人員取得張少華提款密碼
            ，因而取得的報酬？）證人寅○○答：是事後蔡素姿告訴我的，但是我
            沒有很用心聽。」等語，證詞模稜兩可，然證人寅○○於九十一年八月
            十六日在台中市調查站訊問時卻係陳稱：「伊係因己○○於八十八年間
            曾拜託伊，是否認識太平郵局之人員可取得張少華郵局提款密碼，施素
            琴說張少華病重需要領款，要求伊介紹太平郵局之人員給己○○認識，
            伊乃介紹朋友蔡素姿給己○○，事後蔡素姿告訴伊已將張少華之郵局密
            碼交給己○○，並收到二萬元，蔡素姿表示將把二萬元捐出來做功德，
            但這是己○○和蔡素姿之間直接聯繫，蔡素姿事後告訴伊，渠朋友之姐
            夫任職於太平郵局，是由渠親自帶己○○等人至太平郵局取款，渠收到
            二萬元作為報酬」等語（見台灣台中地方法院檢察署九十一年度他字第
            一二八一號卷第一宗第七十一、七十二頁），參以證人寅○○證稱，「
            （問：己○○有無跟你們訂購花圈花籃？）證人寅○○答：有，我們有
            生意上的往來，沒有恩怨。」（見本院九十二年八月五日審判筆錄）等
            語，是證人寅○○與被告己○○既平素即有生意上之往來，關係密切，
            證人寅○○嗣雖於本院審理中翻異前詞迴護被告己○○，其證言顯係臨
            訟勾串之詞，委無足取，自難採為對被告己○○有利事實認定之證據，
            且證人寅○○經測謊結果，對於（１）、被告己○○未找其向郵局職員
            行賄以取得張少華密碼，（２）、是蔡素姿拿張少華郵局密碼給己○○
            等問題，呈情緒波動反應，研判有說謊；被告己○○經測謊結果，對於
            其未要寅○○問出張少華在郵局密碼之問題，呈情緒波動反應，研判亦
            有說謊等情，此亦有法務部調查局九十一年八月二十一日調科參字第０
            九一００五四七一七０號測謊報告書一份（見台灣台中地方法院檢察署
            九十一年度偵字第二○一八○號卷第二十五頁）在卷可參；自應以證人
            寅○○於九十一年八月十六日在台中市調查站訊問時所證述為可採。另
            證人辛○○於台中市調查站及偵訊時亦曾證稱，己○○曾告訴伊，有關
            張少華郵局的存款密碼是己○○透過潘昇富的太太寅○○以二萬元代價
            向太平郵局年籍不詳之職員取得等語。再被告己○○雖辯稱其未叫人去
            領張少華存款云云，惟再經測謊結果仍呈情緒波動反應，研判有說謊，
            此亦有法務部調查局九十一年九月九日調科參字第０九一００五八四三
            六０號測謊報告書一份（見台灣台中地方法院檢察署九十一年度偵字第
            二○一八○號卷第二十六頁）在卷可憑；足見張少華之上開存摺及印鑑
            乃是被告己○○自張少華住處竊取，並向某年籍不詳之人取得前開存摺
            帳戶之密碼後，交由證人癸○○及彭貴發前往太平郵局提領款項無訛。
    （２）、又被告巳○○於九十一年九月十一日在台中市調查站訊問時即明確供述
            稱：「八十八年九月九日第一次治喪會議後，當天晚間約十點多十一點
            左右，己○○突然打電話到我家，要我趕緊到他家，表示有重要的事要
            跟我商量，我過去後，現場陳醒（即子○○）、彭貴發均在，稍後，胡
            長志也進來，己○○見我一到，就拿出許多張已經寫好的張少華委託書
            給我看，我問她說，手印是不是張少華親自蓋的，她說是的，是她叫人
            至殯儀館打開冰櫃拉張少華的手出來蓋的，我又問她說，那麼手不是會
            紅紅的嗎？她說用酒精就可以擦掉了，要我不用擔心，只要報出去就可
            以交差，輔導會不會查，當場她還要求陳醒也在委託書上簽名蓋章。」
            等語，又證人辛○○於台中市調查站訊問時及偵審中亦一再證述稱，是
            壬○○至台中市立殯儀館捺印張少華之指印於十行紙；其於偵查中更明
            確證稱：是台中市立殯儀館人員開冷凍庫的門讓被告壬○○進去的，只
            要禮儀社的人員跟管理員講，他們就會讓我們進去，大概是晚上九點多
            或十點多左右進去的等語；證人辛○○再於本院九十二年八月二十六日
            審理時，到庭具結證稱如下：「（問：冰庫的鑰匙你們有無？）證人紀
            連松答：沒有，只有殯儀館才有，平常都有上鎖，但是如果我們禮儀社
            要求進去，他們會開冰庫讓我們進去，因為可能屍體上還有一些東西沒
            有拿到，跟工作人員講，他們就會讓我們禮儀社人員進去。被告壬○○
            是我們見成禮儀社的經理，他可以隨意進出冰存屍體的冰凍室。」等語
            ，核與被告巳○○所供述其係於八十八年九月九日第一次治喪會議後當
            天晚間約十點多十一點左右至被告己○○住處並見到被告壬○○，其時
            間點上大致相符，並有委託書影本一份在卷可稽，參以被告己○○雖辯
            稱未叫壬○○去殯儀捺指紋云云，及同案被告壬○○雖亦辯稱未去殯儀
            館捺張少華指紋云云，惟經測謊結果被告己○○、壬○○二人均呈情緒
            波動反應，研判均有說謊，此有法務部調查局九十一年九月九日調科參
            字第０九一００五八四三六０號測謊報告書一份（見台灣台中地方法院
            檢察署九十一年度偵字第二○一八○號卷第二十六頁）在卷可憑；又同
            案被告子○○在台中市調查站訊問時供稱：「張少華根本沒有在生前拿
            遺書要伊簽名蓋章，伊之前所稱『我於八十八年九月八日張少華過世前
            約二週，因張少華出院在家，伊攜自種之農產品前往慰問，當時張少華
            與彭貴發、陳上校正在張少華家中用餐並談事情，張少華見我到他家中
            ，向伊表示伊來最好，並拿出一張以藍色原子筆書寫之遺書，要伊在上
            面簽名蓋章作見證，伊稍加閱讀後，即應張少華要求返家拿印章前來簽
            名蓋章，該遺書在伊簽名蓋章前張少華已在遺書立遺書人下方蓋有指印
            ，但該指印是否為張少華親自蓋印，伊不清楚，除此之外張少華遺產如
            何處理伊均未再參加』，乃係不實之回答，此乃彭貴發在張少華遺產遭
            人竊佔經媒體披露後，要伊在有人調查時做如此供述的，伊雖知道該內
            容並非實情，仍依彭貴發要求做不實供述」等語，被告子○○於台中市
            調查站中復供述稱，張少華根本沒有在生前拿遺書要伊簽名蓋章作證，
            張少華之委託書是在八十八年九月八日過世後，己○○、巳○○通知伊
            至己○○位於台中縣太平市○○路三０一巷五二號住處要伊在張少華委
            託上見證人處簽名，當時伊簽名蓋章時立書人張少華、受託人彭貴發均
            已簽名並捺指印及印章，而另一見證人戊○○尚未簽名蓋章等語，並於
            偵查中自陳是在己○○家中簽名的，時間是在治喪委員會時簽的等語；
            及同案被告戊○○於台中市調查站時亦供述稱：伊是於八十八年八月二
            十五日，才自台中市公司宿舍搬到台中縣太平市○○路二五六巷九號居
            住，伊並不認識張少華，當時里長己○○向伊表示有一位榮民死亡，要
            伊協助證明該位榮民確實有委託處理存款用途之事，伊雖不知委託書之
            詳細內容，但因里長一再向伊說簽名沒什麼關係，伊就在委託書上簽名
            ，該委託書之簽名蓋章是與遺產清點清冊同時簽的等語，其後於偵查中
            復供述稱，伊是在治喪會議簽名等語；再被告戊○○、子○○亦於本院
            九十二年八月五日審理時，到庭明確供述稱如下：「（問：你們有無受
            己○○、巳○○邀請到己○○家裡在前開的委託書上簽名蓋章？（提示
            九十一年偵字第一七五○三號第三十二頁））被告子○○答：我有蓋章
            ，這是我的簽名，這是在張少華治喪委員會簽的。被告戊○○答：這是
            我的簽名，這是在張少華治喪委員會簽的。（問：表示在張少華死亡之
            後你們才簽的？）被告子○○、被告戊○○均答：是的。（問：八十八
            年九月一日你們到底有無真的在那天看到委託書所載的這些事情？）被
            告戊○○、被告子○○均答：沒有親眼目睹，沒有這件事，只是他們要
            我們簽名我們就簽了。（問：何人要你們簽名的？）被告子○○答：是
            己○○或者巳○○打電話給我的，去簽的時候有五、六人在場，己○○
            、巳○○、彭貴發都有在場。被告戊○○答：巳○○通知我去的，去的
            時候在場的人如被告子○○所述那些人。（問：何人通知被告戊○○、
            被告子○○去簽名的？）被告己○○答：不是我通知的，但是他們簽名
            時我在場。但是我沒有注意他們在簽什麼。（問：張少華當時是否在場
            ？）被告戊○○、被告子○○均答：不在場，已經死掉了。（問：既然
            已經死了，為何還有張少華的簽名？（提示））被告戊○○、被告徐陳
            醒均答：我們以為沒有事情，是做善事。」等語。另證人丁○○於本院
            九十二年八月二十六日審理時，到庭具結證稱如下：「（問：對八十八
            年九月一日張少華的委託書，有何意見？（提示））證人丁○○答：委
            託書三個字與本文全部九行都是我寫的，是老闆辛○○叫我寫的。證人
            辛○○答：這我不知道。法官請被告壬○○、證人辛○○暫退庭外候訊
            ，隔離訊問。（問：前開的委託書紙張是誰拿給你的？）證人丁○○答
            ：是辛○○拿給我照抄的，當時被告壬○○不在場，只有我與辛○○在
            場，時間在晚上九點多，當時給我的紙張全部是空白的，我照著抄，那
            後面的日期與簽名蓋章是後來別人弄的。（問：你寫好之後交給誰？）
            證人丁○○答：我當場在禮儀社裡面交給老闆辛○○。法官請證人李清
            棟當庭坐著照抄委託書，證人當庭寫畢附卷。法官再以口述委託書內容
            而命由證人丁○○當庭再書寫一遍。法官請被告壬○○、證人辛○○入
            庭應訊。（問：是否認識證人丁○○？）被告壬○○答：認識，他是見
            成禮儀社晚班員工，我們是同事關係。（問：你有無要證人丁○○抄寫
            這份委託書？（提示））證人辛○○答：沒有。（問：為何證人丁○○
            說是你拿了原本寫好的，要他照抄這份委託書？）證人辛○○答：我不
            認識字，哪會拿給他抄，我國小四年級程度。法官當庭命證人辛○○自
            寫姓名、委託書（被告言明不會寫委託書三個字，法官命其臨摹委託書
            三個字）、再臨摹「張少華」三個字。辛○○：哪三個字。法官：張少
            華。辛○○：喔，就是這三個字。法官：你不是不識字嗎？辛○○：我
            會看，不會寫。法官命辛○○再臨摹「榮民服務處」，辛○○當庭寫畢
            附卷。（問：你究竟有無要證人丁○○照著抄委託書，為何證人說是你
            要他寫的？）證人辛○○答：沒有。（問：為何證人不說是被告壬○○
            拿給他抄寫的？）證人辛○○答：我不知道。」等語，並經本院當庭採
            取證人丁○○筆跡，囑託內政部警政署刑事警察局鑑定結果認，被害人
            張少華八十八年九月一日委託書上之筆跡與本院九十二年八月二十六日
            審理時當庭所採取證人丁○○筆跡相符，此有該局九十二年九月三日刑
            鑑字第九二○一六六六七三號鑑驗書一份在卷可憑，足認該委託書確係
            證人丁○○所抄寫無誤。惟證人丁○○與被告壬○○係見成禮儀社之同
            事關係，而見成禮儀社係由被告己○○提供其所請領之支票及提供其設
            於台中區中小企銀行松竹分行第六四二七帳號之活期存款帳戶供見成禮
            儀社使用，復為被告己○○所是認（見本院九十三年五月五日審判筆錄
            ），見成禮儀社之經營既與被告己○○（被告壬○○之母）之關係異常
            密切，是其證詞難免偏頗，且該委託書係在被告己○○住處，當著被告
            己○○面前由被告戊○○、子○○簽名蓋章擔任見證，嗣並由被告施素
            琴於八十八年九月十日召開之張少華第二次治喪會議中提出該偽造之張
            少華委託書，藉以表示張少華八十八年九月七日及九月八日共計被提領
            之二百零八萬元，乃係張少華生前委託彭貴發代為處理之結果等情，詳
            如前述，並非由證人辛○○執該委託書而有所主張，與證人辛○○實無
任何厲害關係，證人辛○○何須拿給證人丁○○照抄，顯與常情不符；
            而證人辛○○與被告己○○曾同居，有男女關係，復為證人辛○○及被
            告己○○所是認（見本院九十二年八月二十六日審判筆錄），是證人紀
            連松亦無設詞攀誣被告己○○之必要。反之，該委託書與被告己○○則
            屬厲害關係極深，應係由被告己○○囑託或輾轉囑託證人丁○○照抄，
            始與常情相符。是足證該委託書是於張少華死亡後，才由壬○○攜帶數
            張空白十行紙前往台中市立殯儀館停屍間牽提張少華之手腕捺指印於其
            上，並以該捺有張少華指印之十行紙偽造張少華署押所出具之委託書，
            再由被告子○○及戊○○在被告己○○住處，當著被告己○○面前於其
            上簽名蓋章擔任見證，是被告己○○辯稱前開張少華之委託書不知係何
            人在治喪會議時提出，與其無關云云，顯要無足採。
    （３）、又被告己○○雖復辯稱：伊曾問彭貴發該一百五十萬元存款之下落，彭
            貴發表示已交由「陳上校」攜回大陸，大陸貴州有來信表示有收到錢，
            伊要彭貴發將此信函交給巳○○或退輔會台中榮民服務處處理云云。然
            查並無同案被告彭貴發所稱之「陳上校」一情，業經證人辛○○於台中
            市調查站供述甚詳，且證人劉占榮於台中市調查站亦證稱：「我與張少
            華同事及隔壁鄰居二、三十年，未曾聽張少華提過有『陳上校』或『陳
            少校』，亦未見『陳上校』來探視過張某」等語；再被告戊○○、徐陳
            醒亦明確供述稱其等未曾見過「陳上校」之人等情；另證人即台中縣榮
            服處專員庚○○於九十一年九月二十六日在台中市調查站訊問時證述稱
            ：「張少華之存摺、印鑑等資料係於召開張少華第一次治喪會議時，始
            由己○○交予本人，經本人發現張少華之存摺內於張少華過世前一日及
            過世當日分二次備提領光，僅剩零頭，我乃質問己○○何以如此，施素
            琴表示，該二筆存款已由『陳上校』提領後帶回大陸，．．．．」，證
            人庚○○復於本院九十二年八月五日審理時，到庭具結證稱如下：「（
            問：八十八年九月八日張少華過世時，你有無到己○○家中？）證人柯
            鎮華答：沒有。是被告巳○○在八日下午打電話給我，我是九月九日早
    上過去的，我與巳○○約在己○○家見面，再到張少華家去清點遺產。
            （問：你清點遺產發現情形如何？）證人庚○○答：情形很亂，門已經
            上鎖，找不到鑰匙，所以沒有進去，我在外面從窗戶看裡面都已經空空
            的裡面翻亂了垃圾一堆，而且我也問了對面的住戶，也是這樣表示，所
            以回去己○○家，當時我與證人丑○○、被告巳○○、被告己○○四人
            在場，彭貴發沒有在場，我要他們把東西交出來，巳○○交出來，顏小
            芬說是彭貴發交給她的，拿到榮民證、身分證、太平郵局的存簿、還有
            墓地購買證明書。我就追問八日與九日（應為七日與八日之誤）提領的
            兩百零八萬哪裡去了，己○○說陳上校拿走了，我問陳上校的姓名，施
            素琴說不知道，說是彭貴發打牌時認識的，我發現有問題，回去向政風
            室承辦人黃俊竹與副處長林茂祥報告，請副處長十日通知他們到己○○
            家開治喪會議。（問：後來你有無到張少華家裡去清點，有無發現大陸
            來的書信？）證人庚○○答：十日有再去，但是還是無法打開門，我們
            只是在外面尋找都沒有發現大陸來的書信，裡面已經很亂了空空的沒有
            東西了。後來台中市調查站有跟我說他們有打開門進去，沒有找到東西
            。（問：提示台中地檢署九十一年偵字第一七五○三號第三九頁巳○○
            所述（指己○○當場有拿出存摺印鑑及墓地購買證明書），有何意見？
            （提示並告以要旨））證人庚○○答：因為當場是巳○○拿出來給我的
            ，至於巳○○怎麼拿到的我不知道，但是我問她東西誰給你的，巳○○
            說是彭貴發拿給她的。」等語。另被告己○○亦供述稱：「（問：你有
            無跟被告巳○○說過錢已經交給陳上校帶回大陸交給他的姪子？（提示
            八十九年元月四日巳○○的報告））被告己○○答：我沒有講，是彭貴
            發講的，我根本不認識陳上校，也沒有見過，有無陳上校此人我也不知
            道。」（見本院九十二年八月二十六日審判筆錄）；參以被告己○○及
            彭貴發自八十八年九月八日張少華去世迄今，均無法聯絡該「陳上校」
            或取得其年籍資料，且彭貴發既與該「陳上校」之人不熟，焉會在未取
            得單據或領據之類之憑證下，即遽將一百五十萬元交付予該陳上校？及
        該二百零八萬元果若係彭貴發與「陳上校」二人前往領取，何以郵局留
            存之提款單係癸○○書寫之筆跡？等情，足認本件確無彭貴發所述之「
            陳上校」其人無疑。
    （４）、同案被告巳○○於台中市調查站偵訊時供述稱：該署名張和順之偽造信
            函，並非伊所書寫，惟該該卷附署名張和順之信函乃係被告己○○為因
            應台中縣榮民服務處追查張少華大陸親友之資料，而由被告己○○以口
            述之方式要求伊代擬草稿後，交由被告彭貴發在台居住之姪子謄寫後寄
            往大陸，再叫彭貴發在大陸之親友以張少華親友的名義寄回給彭貴發，
            以便向台中縣榮民服務處申報結案，該信函雖不是伊所寫的，但內容與
            當時己○○口述要伊謄寫之內容大致相同等語，參以行政院國軍退除役
            官兵輔導委員會所屬於九十一年七月五日赴大陸地區貴州省貴陽市熄烽
            縣永靖鎮南門村實地訪查結果，確定該村並無張君姪兒「張和順」其人
            ，有該會九十一年八月十五日輔壹字第０九一一一八八二號函影本一份
            在卷可憑一情，則所謂張少華姪子張和順之回函，應係被告施琴與彭貴
            發所偽造，其內容亦應屬虛構。
    （５）、其他，並有偽造之張少華八十八年九月一日委託書、張和順八十八年十
            二月二日信函、張少華榮民遺物清點清冊、張少華七星山花園公墓基地
            使用證書、張少華太平郵局存簿影本、彭貴發八十九年三月九日切結書
            、張少華死亡證明書、張少華俸金支領憑證、張少華治喪會議記錄、胡
            惠倫提領一百十八萬元之郵政存簿提款單、國防部人事參謀次長室八十
            八年十二月十七日書函、彭貴發提領九十萬元之郵政存簿儲金提款單、
            張少華之治喪委員會委託見成禮儀社葬儀各項費用明細表、被告巳○○
            八十九年一月四日報告、台中縣榮民服務處單身榮民亡故善後處理現行
            作業程序表、台中縣榮民服務處書函及簽呈、行政院國軍退除役官兵輔
            導委員會九十二年七月二十五日、九十二年九月八日書函、台中縣榮民
            服務處榮民委託保管重要財物辦法、台中縣榮民服務處九十二年九月一
            日、同年十二月二十四日、九十三年二月十九日函、行政院國軍退除役
            官兵輔導委員會服務機構聯絡體系遴聘作業暨服務工作執行要點等均影
            本各一份在卷可據。
    （６）、被告己○○既偽造張少華生前於八十八年九月一日委託彭貴發處理存摺
            款項事宜之委託書及張和順表示收到彭貴發委託「陳上校」交付一百五
            十萬元款項之信函，則被告己○○使其夫癸○○及彭貴發至太平郵局所
            盜領之二百零八萬元，縱事後扣除交付予見成禮儀社之三十萬元喪葬費
            用（何況並無積極證據證明此三十萬元喪葬費用係事後由被告己○○所
            支付），此有退輔會台中縣榮服處亡故榮民張少華治喪會議紀錄（見台
            灣台中地方法院檢察署九十一年度偵字第二○一八○號卷第五十四頁）
            、張少華之治喪委員會委託見成禮儀社葬儀各項費用明細表（見台灣台
            中地方法院檢察署九十一年度偵字第二○一八○號卷第四十九頁）均影
            本各一份在卷足考，仍有高達一百七十八萬元款項未交出列入張少華遺
            產中，而遭己○○挪用，矧該事後行為係屬被告己○○前揭犯罪完成後
            之行為，仍無解於被告己○○前揭犯罪之成立，是被告己○○之犯行應
            堪認定。
（二）、被告壬○○部分（即犯罪事實二之（二）部分）：
    訊據被告壬○○亦矢口否認有何犯罪事實二之犯行，辯稱：伊並未至停屍間按捺
    張少華之指紋，並未偽造張少華之委託書，伊是在張少華第二次治喪會議時才看
    過張少華之委託書，對於該委託書係於何時由何人書寫、內容由何人研擬、見證
    人子○○及戊○○係於何時、何地簽名、現場尚有何人等，伊均不知情，亦未在
    場云云。惟查：張少華之委託書是於張少華死亡後，才由被告壬○○攜帶數張空
    白十行紙前往台中市立殯儀館停屍間牽提張少華之手腕按捺指印於其上，並以該
    按捺有張少華指印之十行紙偽造張少華出具之委託書，再由被告子○○及戊○○
    於其上簽名蓋章，已詳如前述，且依同案被告巳○○於台中市調查站之前開供述
    以觀，被告壬○○於被告己○○偽造張少華委託書及被告子○○、戊○○在該委
    託書見證人處簽名蓋章時，均曾在場參與，參以被告壬○○於八十八年間亦曾擔
    任見成禮儀社經理一職等情，是證人辛○○之所述亦堪採信；至被告壬○○雖辯
    稱係因伊離開見成禮儀社，辛○○對伊離開相當不滿，可能是因此故意誣陷伊云
    云，然本件除證人辛○○之供述外，尚有同案被告巳○○之陳述，是被告壬○○
    謂是證人辛○○故意誣陷云云，即不足採。又證人即殯儀館員工施汯模、連志峰
    二人雖曾到庭證稱：並未讓見成禮儀社之職員壬○○進入冰凍室查看屍體云云，
    然私下通融禮儀社人員進入冰凍室查看其所承包喪事之屍體，衡情與社會之風俗
    並非相違，應非無此可能，且因此種情況與殯葬管理所之規定不符，與證人施汯
    模、連志峰二人自有利害關係，渠等二人當不願坦認確有其事，是渠等二人之證
    言顯係臨訟迴護被告壬○○及迴避渠等二人自身責任之詞，委無足取，自難採為
    對被告壬○○有利事實認定之證據。
    是綜據上述，並揆諸前揭最高法院判例、判決意旨釋示，本院謹慎查證再三，綜
    合各種間接證據，本於合於普通日常生活之經驗及邏輯法則之推理作用，由前揭
    種種間接事實推論直接事實之存在，並已為必要之說明，而無違背客觀上應認為
    確實之定則，認定前開犯罪事實，自應為法所許，被告己○○、壬○○空言否認
    ，所辯均無非係臨訟畏罪飾卸之詞，均要無足採，事證已臻明確，被告己○○、
    巳○○、壬○○、戊○○、子○○等之犯行均洵堪認定。
、核被告巳○○、壬○○、戊○○、子○○所為，均係犯刑法第二百十六條、第二
    百十條之罪。被告己○○行為後，貪污治罪條例已於九十年十一月七日經總統（
    90）華總一義字第9000217640號令修正公布，同年月九日生效，而第六條第一項
    第三款條文並未予修正；貪污治罪條例再於九十二年二月六日經總統華總一義字
    第09200017740號令修正公布，則僅修正第十一條條文及增訂第十二之一條條文
    ，而第六條條文則亦未予修正，並不生法律變更適用新舊法之問題，合先敘明。
    是核被告己○○犯罪事實一部分所為，係犯貪污治罪條例第六條第一項第三款之
    罪；被告己○○犯罪事實二之（一）部分所為，係犯刑法第二百十六條、第二百
    十條、第三百二十條第一項、第三百三十九條第一項之罪；被告己○○犯罪事實
    二之（二）部分所為，係犯刑法第二百十六條、第二百十條之罪。被告己○○與
    同案被告彭貴發間就犯罪事實二之（一）所為之盜用被害人張少華印鑑章之行為
    係偽造文書之部分行為，不另論罪；其偽造文書後復持以行使，偽造之低度行為
    應為行使之高度行為所吸收，應論以行使偽造文書罪。被告己○○、巳○○、壬○○、戊○○、子○○等五人就犯罪事實二之（二）所為之偽造被害人張少華之
    委託書上盜用被害人張少華指紋及偽造「張少華」署押之行為，均係偽造文書之
    部分行為，不另論罪；其等偽造文書後復持以行使，偽造之低度行為應為行使之
    高度行為所吸收，不另論罪，應只論以刑法第二百十六條、第二百十條之行使偽
    造私文書罪。被告己○○與被告巳○○另就犯罪事實二之（二）行使偽造張和順
    回函部分之所為之偽造「和順」署押之行為係偽造文書之部分行為，不另論罪；
    其等偽造文書後復持以行使，偽造之低度行為應為行使之高度行為所吸收，應論
    以行使偽造文書罪。被告己○○與同案被告彭貴發間就犯罪事實二之（一）所犯
    刑法第二百十六條、第二百十條、第三百三十九條第一項之罪部分，有犯意聯絡
    及行為分擔，均為共同正犯，且其等利用不知情之癸○○，連續分別於八十八年
    九月七日、同年月八日，前往太平郵局冒用被害人張少華之名義蓋用被害人張少
    華印鑑章之印文二枚而予以偽造提款單及填載其郵局密碼，並分別提出行使，使
    上開郵局承辦人員陷於錯誤，而各詐領九十萬元及一百十八萬元，共計二百零八
    萬元，係屬間接正犯。被告己○○與被告巳○○、戊○○、子○○、壬○○及同
    案被告彭貴發間就犯罪事實二之（二）行使偽造張少華委託書部分，有犯意聯絡
    及行為分擔，均為共同正犯。被告己○○與被告巳○○及同案被告彭貴發、彭貴
    發之年籍不詳在台成年姪子彭某、及大陸地區某年籍不詳之成年人士間另就犯罪
    事實二之（二）行使偽造張和順回函部分亦有犯意聯絡及行為分擔，亦均為共同
    正犯。被告己○○犯罪事實二之（一）部分所為，先後二次行使偽造私文書之犯
    行；被告己○○、巳○○犯罪事實二之（二）部分所為，先後二次行使偽造私文
    書之犯行，均時間緊接，犯罪構成要件又復相同，顯係基於概括之犯意為之，均
    為連續犯，爰依刑法第五十六條之規定以一罪論，並均加重其等之刑。再被告己○○犯罪事實二之（一）部分所犯刑法第二百十六條、第二百十條、第三百二十
    條第一項、第三百三十九條第一項之罪間，有方法結果之牽連關係，為牽連犯，
    應從一重之刑法第二百十六條、第二百十條之罪處斷。而被告己○○犯罪事實二
    之（一）其中所犯之刑法第二百十六條、第二百十條部分之犯罪，起訴法條雖未
    論及，惟起訴事實既已記載明確，且與其餘部分犯罪為牽連犯，屬裁判上一罪關
    係，依審判不可分之原則，亦為起訴效力所及，自為本院審理論究範圍，併予敘
    明。被告己○○所犯上開貪污治罪條例第六條第一項第三款、刑法第二百十六條
    、第二百十條、刑法第二百十六條、第二百十條之三罪間，犯意各別，犯罪構成
    要件不同，應予分論併罰。另被告巳○○在犯罪未經有偵查權之機關或人員發覺
    前，向該管公務員自首而受裁判，應依刑法第六十二條前段規定減輕其刑。而刑
    有加重及減輕者，依刑法第七十一條第一項規定，先加後減。爰審酌被告己○○
    、巳○○、壬○○、戊○○、子○○犯罪之動機、目的、手段、品行、所生危害
    及犯罪後被告巳○○、戊○○、子○○均坦認罪愆，頗具悔意，而被告己○○、
    壬○○則均猶飾詞狡賴犯行，毫無悔意，被告己○○受台中縣榮服處遴聘為太平
    市第八服務區「總聯絡員」，受台中縣榮服處之委託，協助該服務處執行訪問、
    聯繫、服務與照顧工作，及協助辦理台中縣太平市地區榮民、榮眷就養、就業、
    就學、就醫暨各項服務照顧工作（含單身榮民亡故通報、善後治喪及遺物清點等
    協助工作），以及其他緊急或突發事故之服務事項等事宜之業務，屬受公務機關
    委託承辦公務之人，不思戮力服務，為榮民謀求福祉，竟徇私舞弊圖取暴利，並
    極力隱蔽犯罪事實，辜負所託，有礙榮譽職責，貽害榮民權益不輕，不宜輕縱，
    且被告己○○、壬○○犯罪後迄今仍未與被害人之法定遺產管理人台中縣榮民服
    務處（依臺灣地區與大陸地區人民關係條例第六十八條規定，台中縣榮服處為本
    件過世榮民之法定遺產管理人）達成民事和解，取得諒解，犯後態度均極為不佳
    等一切情狀，分別量處如主文所示之刑，被告巳○○、壬○○、戊○○、子○○
    等人且均諭知易科罰金之折算標準，被告己○○則並依法宣告褫奪公權，及定其
    應執行刑，以資懲儆，並昭炯戒。查被告巳○○、壬○○、戊○○、子○○行為
    後，刑法第四十一條業已於九十年一月十日修正公布，同年月十二日生效，修正
    後刑法第四十一條第一項前段規定「犯最重本刑為五年以下有期徒刑以下之刑之
    罪，而受六個月以下有期徒刑或拘役之宣告，因身體、教育、職業、家庭之關係
    或其他正當理由，執行顯有困難者，得以一元以上三元以下折算一日，易科罰金
    。」，與修正前刑法第四十一條規定「犯最重本刑為三年以下有期徒刑以下之刑
    之罪，受六個月以下有期徒刑或拘役之宣告，因身體、教育、職業、家庭之關係
    ，執行顯有困難者，得以一元以上三元以下折算一日，易科罰金。」不同。比較
    新舊法結果，以新法較有利於行為人，故依刑法第二條第一項前段規定，本件自
    應適用裁判時之法律即修正後刑法第四十一條第一項前段之規定，併此敘明。末
    查被告巳○○、戊○○、子○○三人前均未曾受有期徒刑以上刑之宣告，有臺灣
    臺中地方法院檢察署刑案資料查註紀錄表三份附卷可按，被告巳○○、戊○○、
    子○○三人均坦承犯行，深具悔意，其等經此教訓，當知警惕戒慎而無再犯之虞
    ，本院綜核各情，認其等所受上開宣告之刑，以暫不執行為適當，爰均併予宣告
    緩刑各如主文所示，以啟自新。偽造之被害人張少華八十八年九月一日委託書上
    「張少華」之署押一枚、偽造之張和順名義之八十八年十二月二日信函上「和順
    」之署押一枚，依刑法第二百十九條規定，不問屬於犯人與否，均應依法併予宣
    告沒收之。被告己○○犯罪事實一部分其所得財物共柒拾捌萬陸仟零玖拾肆元，
    應依貪污治罪條例第十條規定諭知追繳發還被害人李木金之法定遺產管理人台中
    縣榮民服務處，如全部或一部無法追繳時，應以其財產抵償之。至於偽造之太平
    郵局八十八年九月七日被害人張少華之名義之九十萬元之提款單上經盜用之「張
    少華」印文二枚、偽造之太平郵局八十八年九月八日被害人張少華之名義之一百
    十八萬元之提款單上經盜用之「張少華」印文二枚、偽造之被害人張少華八十八
    年九月一日委託書上經盜用之「張少華」之指紋一枚，因均屬被害人張少華真正
    之印文及指紋，僅係經盜用，並非係遭偽造之印文或指紋，且亦因各該提款單及
    委託書已分別交予太平郵局及台中縣榮服處，而已非屬被告等所有，無從依刑法
    第二百十九條規定，不問屬於犯人與否，而均併予宣告沒收之，或依刑法第三十
    八條第一項第二款之規定，而均併予宣告沒收之，併予敘明。
據上論斷，應依刑事訴訟法第二百九十九條第一項前段、貪污治罪條例第二條後段、
第六條第一項第三款、第十條第一項、第二項、第十七條、第十九條、刑法第十一條
前段、第二條第一項前段、第二十八條、第五十六條、第二百十六條、第二百十條、
第三百二十條第一項、第三百三十九條第一項、第五十五條、第六十二條前段、第三
十七條第二項、第四十一條第一項前段（修正後）、第五十一條第五款、第九款、第
十款、第二百十九條、第七十四條第一款、罰金罰鍰提高標準條例第一條前段、第二
條，判決如主文。
中      華      民      國    九十三    年      六      月     十六     日
                                        臺灣臺中地方法院刑事第八庭
                                            審判長法官  朱  光  國
                                                  法官  吳  崇  道
                                                  法官  洪  俊  誠
右正本證明與原本無異。
如不服本裁定，應於送達後五日內，向本院提出抗告狀，抗告於臺灣高等法院臺中分
院(須附繕本)。
                                                書記官
中      華      民      國    九十三    年      六      月     十六     日
附錄論罪科刑實體法條文：
貪污治罪條例第二條：
依據法令從事公務之人員，犯本條例之罪者，依本條例處斷；其受公務機關委託承辦
公務之人，犯本條例之罪者，亦同。
貪污治罪條例第六條：
有下列行為之一者，處五年以上有期徒刑，得併科新臺幣三千萬元以下罰金：
一  意圖得利，抑留不發職務上應發之財物者。
二  募集款項或徵用土地、財物，從中舞弊者。
三  竊取或侵占職務上持有之非公用私有器材、財物者。
四  對於主管或監督之事務，明知違背法令，直接或間接圖自己或其他私
    人不法利益，因而獲得利益者。
五  對於非主管或監督之事務，明知違背法令，利用職權機會或身分圖自
    己或其他私人不法利益，因而獲得利益者。
前項第一款至第三款之未遂犯罰之。
貪污治罪條例第十條：
犯第四條至第六條之罪者，其所得財物，應予追繳，並依其情節分別沒收或發還被害
人。
前項財物之全部或一部無法追繳時，應追徵其價額，或以其財產抵償之。
為保全前二項財物之追繳、價額之追徵或財產之抵償，必要時得酌量扣押其財產。
貪污治罪條例第十七條：
犯本條例之罪，宣告有期徒刑以上之刑者，並宣告遞奪公權。
貪污治罪條例第十九條：
本例條未規定者，適用其他法律之規定。
刑法第二百一十六條(行使偽造變造或登載不實之文書罪)：
行使第二百十條至第二百十五條之文書者，依偽造、變造文書或登載不實事項或使登
載不實事項之規定處斷。
刑法第二百一十條（偽造變造私文書罪)：
偽造、變造私文書，足以生損害於公眾或他人者，處五年以下有期徒刑。
刑法第三百二十條(普通竊盜罪、竊佔罪)：
意圖為自己或第三人不法之所有，而竊取他人之動產者，為竊盜罪，處五年以下有期
徒刑、拘役或五百元以下罰金。
（罰金部份業經提高十倍為五千元）
意圖為自己或第三人不法之利益，而竊佔他人之不動產者，依前項之規定處斷。
前二項之未遂犯罰之。
刑法第三百三十九條 (普通詐欺罪)：
意圖為自己或第三人不法之所有，以詐術使人將本人或第三人之物交付者，處五年以
下有期徒刑、拘役或科或併科一千元以下罰金。
（罰金部份業經提高十倍為一萬元）
以前項方法得財產上不法之利益或使第三人得之者，亦同。
前二項之未遂犯罰之。
刑法第二百十九條：
偽造之印章、印文或署押，不問屬於犯人與否，沒收之。
